【裁判字號】    90,上訴,2412
【裁判日期】    900911
【裁判案由】    偽造文書等
【裁判全文】
臺灣高等法院刑事判決                            九十年度上訴字第二四一二號
    上  訴  人  乙○○
    即  被  告
右上訴人因偽造文書等案件，不服臺灣宜蘭地方法院八十九年度易字第四二三號，中
華民國九十年五月二十九日第一審判決（起訴案號：臺灣宜蘭地方法院檢察署八十九
年度偵字第一二五一號），提起上訴，本院判決如左：
    主  文
上訴駁回。
    事  實
一、乙○○與甲○○○係鄰居，因甲○○○委請乙○○為其申辦殘障人士公益彩券事
    宜，而將身分證交予乙○○使用，乙○○亦因屢至甲○○○位於宜蘭縣蘇澳鎮○
    ○路二０一號住處聯繫申辦公益彩券事由，而知悉甲○○○家中物品擺設及重要
    財物之收納位置。嗣乙○○竟基於為自己不法所有之意圖，於民國八十九年一月
    下旬至同年二月中旬間之某日，無故侵入甲○○○上開住處二樓（無故侵入住宅
    部分未據告訴），竊取甲○○○置於床頭櫃旁之蘇澳郵局面額八十二萬一千九百
    三十二元之郵政定期儲金存單（00000000號）（下稱系爭定存單）一紙
    ，得手後旋即在宜蘭縣蘇澳鎮利用不知情之成年人偽刻甲○○○印章一顆，再於
    同年二月十七日夥同姓名年籍不詳之成年婦女，共同基於意圖為自己不法所有，
    行使偽刻之印章及偽造甲○○○署押、印文據以詐領甲○○○系爭定存單所示面
    額金錢之同一犯意聯絡，由該名年籍姓名不詳之成年婦女冒充甲○○○在蘇澳郵
    局外車內等候，乙○○則持甲○○○身分證及其偽刻之甲○○○印章，以甲○○
    ○孫女名義，進入蘇澳郵局欲辦理系爭定存單之中途解約提款事項，然因甲○○
    ○印鑑章不符無法順利詐得款項，故乙○○乃偽填郵政定期儲金儲戶申請變更帳
    戶事項申請書，並於其上偽造甲○○○之署押及印文各二枚，俾將其偽刻之印章
    變更為系爭定存單之印鑑章。又乙○○復同時以甲○○○名義在偽填郵政存簿儲
    金立帳申請書開立帳號０三五五一六─八號存簿儲蓄帳戶，並在該申請書上偽造
    甲○○○之署押一枚、印文二枚。前開二份申請書製作完畢後均交付郵局承辦人
    員而行使之，足以生損害於甲○○○及郵政存提款管理之正確性。嗣於同年月二
    十五日郵局變更印鑑作業期間過後，乙○○即單獨持甲○○○身分證，及其偽刻
    之印章再至蘇澳郵局，於系爭定存單上偽造甲○○○署押及印文一枚後，辦妥系
    爭定存單面額八十二萬一千九百三十二元定存單中途解約提款事宜，並將所提領
    之款項全數轉存至其以甲○○○名義開立之前揭０三五五一六─八號存簿儲蓄帳
    戶內，蘇澳郵局承辦人員因陷於錯誤而依乙○○之指示辦理，足以生損害於甲○
    ○○及郵政存提款管理之正確性。乙○○順利詐得右開八十二萬一千九百三十二
    元後，旋於當日先後在蘇澳郵局及羅東郵政總局分別提領十五萬元及四十萬元，
    再於同年三月一日在羅東郵政總局提領二十七萬元，共計八十二萬元花用。嗣至
    同年三月六日甲○○○方察覺系爭定存單業已不見，報警後循線查獲。
二、案經宜蘭縣警察局蘇澳分局報請臺灣宜蘭地方法院檢察署檢察官偵查起訴。
    理  由
一、查被告乙○○於警訊至偵審中，坦承確於右開時、地，持被害人甲○○○之身分
    證及偽刻之甲○○○印章，夥同不詳年籍姓名之成年婦人前往蘇澳郵局辦理持變
    更印鑑、開立帳戶及中途解約提款事項，再將所提領之款項全數轉存入以被害人
    名義申請之郵局帳戶內，分三次將該帳戶內八十二萬元提領一空等情不諱，核與
    證人即蘇澳郵局承辦人員張長鴻、蔡敏雄、林焰勝到庭結證屬實，復有郵政定期
    儲金儲戶申請變更帳戶事項申請書、郵政存簿儲金立帳申請書、郵政定期儲金存
    單（00000000號）、定期印鑑申請書及被害人蘇澳郵局帳號０三五五一
    六─八號郵政存簿儲金簿影本，及臺灣北區郵政管理局八十九年六月一日業00
    000000─００三號函各一份在卷可佐，堪信其自白確與真實相符，被告雖
    否認有何竊盜犯行，以甲○○○之身分證及定存單乃其在甲○○○住處附近拾獲
    ，並非其所竊得等語。然查右揭事實，業經被害人甲○○○於警訊及偵審中指稱
    ：其平日係將身分證放在一樓客廳抽屜內，於八十九年農曆過年後有將身分證及
    農會印章交給乙○○申辦公益彩券，乙○○在八十九年二月底時始返還身分證及
    印章。其將三張定存單一併放在住處二樓臥房內床頭旁之紅色信封內。八十九年
    一、二月間乙○○因為代辦公益彩券事宜，故常至其住處。本件失竊之定存單乃
    三張定存單中即將屆期者，其至同年三月六日始發現遭人盜領（見偵查卷第六頁
    、第十九頁、第二十頁、第二十四頁、原審八十九年十一月七日訊問筆錄）等語
    綦詳。是衡諸常情，被害人係將三張定存單併同收置，其身分證除曾交予被告代
    為處理申辦公益彩券事宜時，曾脫離被害人之支配外，平時亦與定存單分開保管
    。從而，被告何以在被害人住處外可得同時拾獲被害人之身分證及該張即將屆期
    之定存單，而其他二張定存單仍完好保存在被害人之住處內？況以被害人遲至八
    十九年三月六日始查知該張定存單遭人盜領之時點觀之，亦可推知被害人並無將
    該張定存單攜帶外出之舉。再者，細探被害人前開陳述之各項時點，本件定存單
    失竊時，被害人之身分證應已由被害人交付被告代為申辦殘障人士公益彩券事宜
    ，而非置於被害人住處內，是既被害人之身分證斯時係由被告持有中，焉有在被
    害人住處附近「拾獲」之可能。苟被害人之身分證及本件定存單係由第三人所竊
    得，衡情應速設法提領花用，而無丟棄在被害人住處附近任由被告拾取之理，況
    被告亦常進出被害人之處所，又由被告偽刻被害人之印章等至郵局解約提領款項
    等情，足見上開之定存單，為被告所竊無疑，本件事證明確，被告犯行堪以認定
    。
二、核被告意圖為自己不法所有，著手竊得被害人所有之系爭定存單，係犯刑法第三
    百二十條第一項竊盜罪。其在性質上屬於私文書之郵政定期儲金儲戶申請變更帳
    戶事項申請書、郵政存簿儲金立帳申請書、郵政定期儲金存單（0000000
    0號）上偽造甲○○○署押及印文後，再交付郵局承辦人員，即有行使該私文書
    之意思與行為，故其此部份所為，應係犯刑法第二百十六條、第二百十條之行使
    偽造私文書罪。又被告以詐術使郵局承辦人員陷於錯誤，而依其指示辦理系爭定
    存單中途解約事宜，由被告順利取得八十二萬一千九百三十二元之所為，則係犯
    刑法第三百三十九條第一項詐欺取財罪。被告利用不知情之成年人偽刻甲○○○
    之印章，為間接正犯。其偽刻印章之行為，及在郵政定期儲金儲戶申請變更帳戶
    事項申請書、郵政存簿儲金立帳申請書及郵政定期儲金存單（00000000
    號）內偽造甲○○○署押及印文之行為，因屬偽造私文書之階段行為，其偽造私
    文書之低度行為為行使偽造私文書之高度行為所吸收，均不另論罪。又被告雖先
    後在郵政定期儲金儲戶申請變更帳戶事項申請書、郵政存簿儲金立帳申請書及郵
    政定期儲金存單（00000000號）內偽造甲○○○署押及印文之數接續行
    為，因均係達致詐領系爭定存單款項之同一目的所為之數侵害行為，而此數行為
    於同時同地或密切接近之時地實施，侵害同一法益，致各行為之獨立性極為薄弱
    ，依一般社會健全觀念，在時間差距上，難以強行區分。在刑法評價上，以視為
    數個舉動之接續施行，合為包括之一行為予以評價，較為合理，故應屬接續犯，
    僅論以一罪。（最高法院八十六年度臺上字第三二九五號判決參照）。被告與姓
    名年籍不詳之成年婦人間，因具共同犯意聯絡及行為分擔，應論以共同正犯。被
    告所犯上開竊盜、行使偽造私文書及詐欺取財等各罪間，因具方法、目的之牽連
    關係，應依刑法第五十五條牽連犯之規定，從一重之行使偽造私文書罪處斷。又
    前開被告所犯之行使偽造私文書及詐欺取財等犯行，雖未據起訴，惟此部分與起
    訴之前開竊盜部分，具有牽連犯之裁判上一罪關係，本院自得併予審理。
三、原審經審理結果，認被告乙○○罪證明確，而適用刑法第二十八條、第二百十六
    條、第二百十條、第三百二十條第一項、第三百三十九條第一項、第五十五條、
    第二百十九條，罰金罰鍰提高標準條例第一條前段之規定，並審酌被告利用代被
    害人申辦殘障人士公益彩券之機會，竊取被害人所有之系爭定存單，並設計帶同
    年籍姓名不詳之成年婦人冒名被害人俾以訛領定存單內之鉅額款項，犯罪情節匪
    淺，造成被害人之損害亦稱鉅大，本應重罰，然念其犯後尚有悔悟之心，並無前
    科，素行尚佳，犯後亦迅速償還被害人七十五萬元，現尚積欠七萬元未清償，及
    其他犯罪動機、目的、手段、造成損害等一切情狀，以被告乙○○共同行使偽造
    私文書，足以生損害於公眾及他人，處有期徒刑玖月，且以被告偽刻之甲○○○
    印章一枚，雖已經被害人領回，然依刑法第二百十九條之規定，不問屬於犯人與
    否，應予宣告沒收。另被告在郵政定期儲金儲戶申請變更帳戶事項申請書內偽造
    之「甲○○○」署押及印文各二枚；郵政存簿儲金立帳申請書內偽造之「甲○○
    ○」署押一枚、印文二枚；郵政定期儲金存單（00000000號）內偽造之
    「甲○○○」署押及印文各一枚，及被害人所有之帳號０三五五一六─八號郵政
    存簿儲金簿內「甲○○○」印文一枚，因均係偽造，依前揭法條所示宣告沒收。
    經核其認事用法及量刑，均無不當，被告以原審判刑太重而提起上訴，為無理由
    ，應予駁回。
四、被告經合法傳喚無正當理由未到庭，爰不待其陳述逕行判決。
據上論斷，應依刑事訴訟法第三百六十八條、第三百七十一條判決如主文。
本案經檢察官吳慎志到庭執行職務。
中      華      民      國      九十    年     九       月     十一     日
                                  臺灣高等法院刑事第十七庭
                                      審判長法  官  陳  正  雄
                                            法  官  許  錦  印
                                            法  官  許  宗  和
右正本證明與原本無異。
如不服本判決應於收受送達後十日內向本院提出上訴書狀，其未敘述上訴之理由者並
得於提起上訴後十日內向本院補提理由書（均須按他造當事人之人數附繕本）。
                                            書記官  廖  艷  莉
中      華      民      國    九十    年       九         月    十九    日
附錄：本案論罪科刑法條全文
刑法第二百十六條
行使第二百十條至第二百十五條之文書者，依偽造、變造文書或登載不實事項或使登
載不實事項之規定處斷。
刑法第二百十條
偽造、變造私文書，足以生損害於公眾或他人者，處五年以下有期徒刑。
刑法第三百二十條
意圖為自己或第三人不法之所有，而竊取他人之動產者，為竊盜罪，處五年以下有期
徒刑、拘役或五百元以下罰金。
意圖為自己或第三人不法利益，而竊佔他人之不動產者，依前項之規定處斷。
前二項之未遂犯罰之。
刑法第三百三十九條
意圖為自己或第三人不法之所有，以詐術使人將本人或第三人之物交付者，處五年以
下有期徒刑、拘役或科或併科一千元以下罰金。
以前項方法得財產上不法之利益或使第三人得之者亦同。
前二項之未遂犯罰之。


司法院資訊處製作；財團法人民間司法改革基金會備份。
